【裁判字號】    89,判,3033
【裁判日期】    891031
【裁判案由】    商標異議
【裁判全文】
最  高  行  政  法  院  判  決                  八十九年度判字第三○三三號
    原      告  甲○○
    被      告  經濟部智慧財產局
    代  表  人  陳明邦
    參  加  人  日商.曼南人壽保險有限公司
    代  表  人  鶴田征男
右當事人間因商標異議事件，原告不服行政院中華民國八十八年五月二十八日台八八
訴字第二○八三八號再訴願決定，提起行政訴訟。本院判決如左：
    主  文
原告之訴駁回。
訴訟費用由原告負擔。
    事  實
緣本件關係人日商．曼南人壽保險有限公司於民國八十五年二月七日以「蒟蒻」商
標，指定使用於商品及服務分類表第二十九類之果凍、洋菜、含食用纖維之果子凍商
品申請註冊，並聲明圖樣內之蒟蒻不在專用之列，經被告審查核准，列為審定第七七
四五八一號商標。嗣原告以系爭商標有違當時商標法第三十七條第一項第十款之規定
，對之提出異議。案經被告為異議不成立之審定，發給中台異字第八七○四六九號商
標異議審定書。原告不服，依法提起訴願、再訴願，遞遭決定駁回，遂循序提起本件
行政訴訟。茲摘兩造辯意旨如次：
原告起訴意旨略謂：一、按商標「凡文字、圖形、記號或其聯合式，係表示註冊商標
所使用商品之說明或表示商品本身通用之名稱、形狀、品質、功用者」不得申請註冊
，為商標法第三十七條第一項第十款之規定。惟「商品之說明」，係指商標圖樣之文
字、圖形．．．或其聯合式，依社會通念，為商品本身之說明或與商品本身之說明有
密切關連者，即不得申請註冊。二、查關係人日商．曼南人壽保險有限公司所有之審
定商標「蒟蒻」，且指定使用於果凍、洋菜、及含食用纖維之果子凍等產品，雖其
已聲明商標圖樣中之「蒟蒻」不在專用之列。惟，以「」字而言，因該字係一罕見
且非一般大眾所熟悉之文字，以一般消費者而言，就該字之讀音大多會與「田」字同
音，且其在日本語中之字義就是「田地」之意思。故此容易使消費者誤認其係由蒟蒻
田地所出產之果凍，當然與商品本身之來源有直接關連，自不能准其審定。三、再查
關係人所有之審定第七七四五八一號商標，雖係三字反白置於一墨色方塊圖形中。惟
不論就讀音或外觀，讀音部分為『ㄐㄩㄖㄨㄛㄊㄧㄢ』，外觀亦為「蒟」「蒻」「
」，且指定使用於食用果凍之商品上，雖然該商標已將蒟蒻聲明放棄專用，但就整體
之商標圖樣及指定商品觀之，已足使消費者誤認所提供之產品原料來自蒟蒻田之蒟蒻
原料而購買之，此已明顯影響消費者權益。且其審定已明顯違反商標法第三十七條第
一項第十款之規定，商標名稱與商品之說明有密切關連，更當不能核准其審定。綜上
所陳，懇請判決將再訴願決定、訴願決定及原處分均撤銷，並指示被告為異議成立之
審定等語。
被告答辯意旨略謂：按凡商標圖樣上之「文字、圖形、記號或其聯合式，係表示申請
註冊商標所使用商品之說明或表示商品本身習慣上所通用之名稱、形狀、品質、功用
者」，不得申請註冊，固為當時商標法第三十七條第一項第十款所明定。惟所謂「商
品之說明」係指商標圖樣之文字、圖形、記號或其聯合式，依社會一般通念，為商品
本身之說明或與商品本身之說明有密切關連者，始有該款不得申請註冊之適用（行政
法院七十二年度判字第五十三號判決意旨參照）。原告固稱系爭商標圖樣上之「蒟蒻
」之「」係一罕見文字，大多數消費者會讀與「田」相同，且其在日本語中的字
義亦係「田地」之意思，關係人以與「蒟蒻田」相同讀音之商標指定使用於果凍、洋
菜等產品，即已明顯與商品本身說明有密切關連云云等語。惟按：系爭商標圖樣為反
白隸書字體「蒟蒻」三字所構成，其中易使人與果凍等商品發生聯想者，為「蒟蒻
」一詞，但查「蒟蒻」兩字已經關係人申准放棄專用，則不論就「蒟蒻」一詞或「
」一字而言，依社會一般通念，即難認為果凍、洋菜、含食用纖維之果子凍等商品
之直接明顯之商品說明文字，從而本件審定第七七四五八一號「蒟蒻」商標之申請
註冊，自無首揭法條規定之適用。是被告所為之處分，並無不合等語。
    理  由
按凡文字、圖形、記號、或其聯合式，係表示申請註冊商標所使用商品之說明或表示
商品本身習慣上所通用之名稱、形狀、品質、功用者，不得申請註冊，為當時商標法
第三十七條第一項第十款所規定。而商標圖樣上之文字、圖形、記號或其聯合式，依
社會一般通念，須為商品之說明或與商品之說明有密切關連者，始有該條款不得申請
註冊之適用。又商標圖樣中包含說明性或不具特別顯著性之文字或圖形者，若刪除該
部分則失其商標圖樣完整性，而經申請人聲明該部分不在專用之列，得以該圖樣申請
註冊，復為商標法施行細則第二十八條第一項所規定。本件關係人日商．曼南人壽保
險有限公司於民國八十五年二月七日以「蒟蒻」商標，指定使用於商品及服務分類
表第二十九類之果凍、洋菜、含食用纖維之果子凍商品申請註冊，並聲明圖樣內之蒟
蒻不在專用之列，經被告審查核准，列為審定第七七四五八一號商標。嗣原告以系爭
商標有違當時商標法第三十七條第一項第十款之規定，對之提出異議。案經被告為異
議不成立之審定，發給中台異字第八七○四六九號商標異議審定書。查系爭審定第七
七四五八一號「蒟蒻」商標圖樣如附圖，被告以系爭審定第七七四五八一號「蒟蒻
」商標圖樣係由反白字體之蒟蒻三字，各置於一墨色方塊圖形所構成，予人寓目
意念為整體一致性之文字，難以將蒟蒻與割裂觀察，縱蒟蒻係種植於一般田地，惟
整體觀之，蒟蒻與蒟蒻仍有差異，予人印象有別，關係人以蒟蒻三字作為商標圖
樣，指定使用於果凍、洋菜、含食用纖維之果子凍商品申請註冊，依社會一般通念，
應無直接明顯表示該等商品之說明或與該等商品之說明有何密切關連，復無其他具體
事證足資證明蒟蒻三字在系爭商標申請註冊時已為業界反覆使用以表示該等商品本
身習慣上所通用之名稱、形狀、品質或功用，無當時商標法第三十七條第一項第十款
之適用，乃為異議不成立之審定，核與首開法律規定並無不合，一再訴願決定遞予維
持，亦無違誤，均應予維持。原告訴稱，字之日文字義即為田地之意，多數消費者
會讀與中文田字相同，且於消費者注重健康之趨勢下，多會選擇具有蒟蒻之果凍，以
與蒟蒻田相同讀音之蒟蒻作為商標指定使用於果凍、洋菜及食用纖維之果子凍等商
品，與商品之說明有密切關連云云。惟查系爭商標圖樣為反白隸書字體蒟蒻所構成
，其中易使人與果凍等商品發生聯想者為蒟蒻一詞，惟蒟蒻兩字關係人已聲明放棄專
用，則不論就蒟蒻一詞或一字而言，依社會一般通念，即難認為果凍、洋菜、含
食用纖維之果子凍商品直接明顯之說明，原告起訴意旨難認為有理由，應予駁回。
據上論結，本件原告之訴為無理由，爰依行政訴訟法施行法第二條、行政訴訟法第九
十八條第三項，判決如主文。
中    華    民    國     八十九      年      十      月     三十一      日
                    最 高 行 政 法 院  第 二 庭
                                審 判 長 法  官      陳  石  獅
                                         法  官      鄭  淑  貞
                                         法  官      彭  鳳  至
                                         法  官      高  啟  燦
                                         法  官      黃  合  文
右  正  本  證  明  與  原  本  無  異
                                         法院書記官  王  福  瀛
中    華    民    國     八十九      年     十一     月       二        日


司法院資訊處製作；財團法人民間司法改革基金會備份。
